最  高  行  政  法  院  裁  定
110年度聲再字第331號
聲  請  人  冠得營造工程有限公司
代  表  人  吳修宇              
訴訟代理人  羅凱正  律師
上列聲請人因與相對人交通部公路總局第一區養護工程處間政府
採購法事件，對於中華民國110年5月20日本院110年度上字第235
號裁定，聲請再審，本院裁定如下：
　　主  文
再審之聲請駁回。
再審訴訟費用由聲請人負擔。
　　理  由
一、緣聲請人於民國92至95年間參與相對人所辦理如臺北高等行
    政法院108年度訴更二字第61號判決附表（下稱附表）所示1
    4件採購案（下稱系爭採購案）投標，因其實際負責人湯○○
    執行業務犯政府採購法第87條第4項之罪。就附表編號3-14
    採購案，聲請人經臺灣臺北地方法院（下稱臺北地院）99年
    8月6日96年度訴字第1624號刑事判決（下稱96訴1624判決）
    科以同法第92條之罰金刑；就附表編號1-2採購案，經上開
    刑事判決以法定刑為罰金，而追訴權時效已完成，為免訴判
    決。相對人於審計部交通建設審計處103年5月9日審交處四
    字第1038401061號函通知交通部；交通部以103年5月14日交
    稽字第1037001617號函通知交通部公路總局，經該局以103
    年5月15日路機採字第1030022906號函通知相對人後，審認
    聲請人違反政府採購法第87條規定涉及圍標，依行為時政府
    採購法第31條第2項第8款（108年5月22日修正移列為第7款
    ）規定，以104年4月23日一工養字第1040028002號函（下稱
    原處分）通知聲請人追繳系爭採購案押標金計新臺幣（下同
    ）3,420,000元；聲請人提出異議，經相對人以104年6月3日
    一工養字第1040041606號函（下稱異議處理結果）維持原處
    分。聲請人不服，提出申訴，仍經駁回，乃提起行政訴訟，
    並聲明：撤銷申訴審議判斷、異議處理結果及原處分，經臺
    北高等行政法院105年度訴字第1141號判決駁回；聲請人提
    起上訴，經本院106年度判字第457號判決廢棄該判決，發回
    臺北高等行政法院更為審理，再經臺北高等行政法院106年
    度訴更一字第70號判決駁回其訴；聲請人復提起上訴，經本
    院108年度判字第298號判決（下稱108判298判決）廢棄該更
    審判決，發回臺北高等行政法院更為審理，嗣經臺北高等行
    政法院108年度訴更二字第61號判決（本院110年度上字第23
    5號裁定誤植為第67號判決，下稱原判決）駁回其訴，復經
    本院110年度上字第235號裁定（下稱原確定裁定）駁回其上
    訴確定在案。聲請人仍不服，以原確定裁定有行政訴訟法第
    273條第1項第1款及第14款所定事由，向臺北高等行政法院
    提起本件再審之聲請，經臺北高等行政法院110年度再字第2
    7號裁定移送本院。
二、聲請意旨略以：
　㈠聲請人於臺北高等行政法院105年度訴字第1141號案件訴訟期
    間（原確定裁定誤認係更一審案）提出「95年3、4月間之新
    聞報導、95年6月12日改制前臺灣臺北地方檢察署（下稱北
    檢）之新聞稿、交通部公路總局政風室95年7月13日（95）
    勇字第1470號函、95年8月14日（95）勇字第1689號函（下
    稱95年8月14日函）、北檢96年9月27日對外公布追加起訴書
    及原證11至14」等相關資料（下稱系爭相關資料），主張相
    對人於前述各時點即已知悉聲請人涉犯有政府採購法第87條
    第4項規定之犯罪行為，自前述時點即可合理期待其行使追
    繳押標金請求權，則至相對人以原處分追繳押標金時，該請
    求權已罹於5年之時效消滅期間乙節，鈞院歷次發回判決一
    再指摘，針對聲請人所提出系爭相關資料，原審應詳為調查
    後，說明本件合理期待行使追繳押標金之起算時點。然原判
    決全然未予調查，更未有隻字片語說明調查之過程及結果，
    亦未說明不採信系爭相關資料之具體理由，完全違背鈞院10
    8判298判決意旨，應認已有違背法令之事由，且有判決理由
    不備。則聲請人以此為由，就原判決提起上訴，應認已具體
    表明合於判決理由不備之事由，原確定裁定竟查未及此，遽
    認本件上訴不合法，應認其適用行政訴訟法第249條第1項裁
    定駁回上訴乙節，顯有適用法規錯誤。再者，不論是行為時
    政府採購法第31條第2項第8款規定，抑或是鈞院108判298判
    決意旨，均認為追繳押標金之起算時點，不應以「刑事一審
    判決後」（即99年8月6日臺北地院96訴1624判決）始得為之
    。按行為時政府採購法第31條第2項第8款規定，僅需相對人
    於知悉聲請人有圍標之嫌疑並提出告發時，即可依職權查明
    事實，並依法作出追繳押標金之行政處分。然原判決竟以「
    刑事第一審判決後」作為可合理期待相對人行使追繳押標金
    請求權之起算時點，不啻增加行為時政府採購法第31條第2
    項第8款所無之規定及要件，亦違反鈞院108判298判決意旨
    。則聲請人以此為由，主張原判決對於為何僅憑「依99年8
    月6日之臺北地院96訴1624判決」即可認定本件並未逾5年時
    效期間？未具體附具理由說明之，亦未詳予調查等情，有判
    決理由不備之違背法令，提起上訴，應認為已具體指摘原判
    決違背法令之理由。原確定裁定竟見未及此，率爾認定聲請
    人並未具體說明合於行政訴訟法第243條第2項所指各款情形
    ，逕認本件上訴不合法，實有同法第273條第1項第1款之再
    審事由。
　㈡由相對人95年7月18日政風狀況反映報告表可知，相對人係清
    查聲請人歷年之招標案件，經過比對分析「董監事資料」、
    「得標廠商代表」、「驗收廠商代表」、「得標地區分佈」
    後，研判聲請人涉嫌圍標情事，並認為國泰營造股份有限公
    司、上泰營造股份有限公司及聲請人間，具有投標之異常關
    聯，顯見相對人內部已進行詳細之調查程序，且於該報告表
    內亦詳述調查過程、異常關聯之態樣，及提出相關涉及圍標
    之資料，經以「密簽」方式呈送相對人之處長及副處長簽核
    ，認定聲請人涉嫌圍標後，再將調查結果呈報上級之交通部
    公路總局，最後由交通部公路總局政風室以95年8月14日函
    送法務部調查局臺北市調查處。則若非相對人內部主動發現
    調查完備，認定聲請人有圍標情事，豈可能輕易向上級機關
    呈報，故相對人最早應於95年7月18日起，已處於可合理期
    待其行使追繳押標金權利之時點。況細繹政風狀況反映報告
    表與交通部公路總局政風室95年8月14日函之內容幾乎完全
    一致。再者，就證人林春福（即相對人之前政風室主任）於
    臺北高等行政法院105年度訴字第1298號案件（下稱另案）
    之證稱：「（問：於報紙報導後，有無做簡報、蒐集情資、
    陳報予長官？）我們機關裡面有人去做這件事，應該是處長
    室或秘書室的人去作。」與相對人96年8月24日一工人字第0
    961006463號函及98年1月20日一工人字第0981000653號函相
    互勾稽可知，相對人早已知悉聲請人涉嫌圍標外，更於向法
    務部調查局告發後持續追蹤案件後續、蒐集情資，甚至製作
    簡報向上級長官報告，實無法再推諉不知得對聲請人行使追
    繳押標金之權利。相對人辯稱於審計部發文後才知悉圍標乙
    事，與事實不符。本件係相對人主動發掘調查圍標事實，並
    提供相關證據予上級機關，實不容相對人再以行政調查權不
    如刑事偵查權或無調查權限（事實上政風狀況反映報告表之
    記載適足證明相對人已運用調查權限予以詳加調查）為由，
    作為原處分追繳押標金尚未罹於5年時效之抗辯。則本件可
    合理期待相對人最早於政風狀況反映報告表95年7月18日上
    密簽時、或交通部公路總局政風室於95年8月14日（95）勇
    字第1689號發函時、抑或最遲於96年9月27日追加起訴書公
    布時，相對人即得依政府採購法第31條第2項規定作出追繳
    押標金之處分。然原確定裁定僅論及政風狀況反映報告表，
    漏未審酌交通部公路總局政風室95年8月14日函、證人林春
    福於另案之證詞等重要證物，亦未說明不予採信之具體理由
    ，實有行政訴訟法第273條第1項第14款之再審事由。另依行
    政院及各級行政機關學校公務人員獎懲案件處理辦法第5條
    第2項規定，相對人應與司法機關密切聯繫瞭解訴訟進行情
    況，且相對人亦自承有持續追蹤系爭採購案之後續偵辦進度
    。原確定裁定漏未審酌及依據「行政院及各級行政機關學校
    公務人員獎懲案件處理辦法」之重要證物，認定本件是否已
    罹於時效，亦未說明不依此採認之具體理由，亦有行政訴訟
    法第273條第1項第14款之再審事由。　　
　㈢與本件背景事實及爭點雷同之另案，傳喚證人林春福到庭證
    述斯時調查廠商涉及圍標之過程，證稱：「〔問：於原證1交
    通部公路總局政風室95年8月14日（95）勇字第1689號函說
    明欄及涉案事實（四）提及有關『密帳』詳情，建請詢問證人
    部分，本件原告請求傳訊的待證事項為當時移送的範圍、偵
    辦（瞭解）案情的情況為何？此與後來追繳原告押標金一事
    有無關聯？（闡明並告以要旨）〕此案是我們自己發現後，
    再向上級簽報的。」「（問：於原證1下方標碼第148頁所載
    ，當時你們是否發現該等廠商有疑似圍標的情形？）是的，
    是有疑似圍標的情形。」「（問：於本案查辦過程中，既然
    知道內部人員有問題，有無向機關首長反應？）我所有進行
    的調查動作，都有用密簽的方式向當時被告機關（即相對人
    ）的首長報告。」「（問：於當時向首長報告的內容，是否
    如同原證1函文所載？）內容差不多，總局那邊也是拷貝我
    的資料去續辦，有些內容甚至與我報告的內容相同。」交通
    部公路總局政風室95年8月14日函與證人林春福之證詞，得
    以互相勾稽，足資證明相對人及其首長、承辨人員確實於95
    年7月間已知悉聲請人等廠商涉嫌圍標之情事。況嗣後於相
    對人向檢調單位告發後，各大媒體於95年間大幅度地報導系
    爭採購案及其衍生之弊案，其新聞報導清楚載明：「交通部
    公路總局官員涉嫌勾結瀝青廠商……檢調搜索地點包括公路總
    局第一公務段、第一養護工程處」、95年6月12日北檢新聞
    稿載明：「（二）被告湯憲金、羅金泉等涉嫌違反政府採購
    法部分：湯憲金係昌隆瀝青公司、建誠瀝青公司負責人；被
    告羅金泉為三峽瀝青公司負責人、被告羅金都為惠邦瀝青公
    司負責人；被告蔡萬興為幸太瀝青公司負責人，自92年底起
    ，因上述臺北市政府再生瀝青工程於投標時須檢附再生瀝青
    許可證，使得可參與投標之廠商僅十餘家，乃共同謀議由欲
    取得工程之廠商先行提出依合約計算每噸再生瀝青50元至10
    0元不等，作為『搓圓仔湯費』，平均分配予不參與投標之其
    他廠商，而陪標者則可多分配5萬元許之陪標金，致使養工
    隊93年至95年初之工程幾乎均由湯憲金及羅金泉二人取得總
    工程金額遠數億元。」則依本件卷存所有事證而為個案具體
    審認，本件可合理期待相對人得行使追繳押標金請求權之時
    間，最早應於95年7月間起算，抑或至遲應於前述新聞報導
    、北檢新聞稿時點，亦可具體審認相對人應於斯時得行使追
    繳押標金之權利。原確定裁定漏未審酌前述聲請人於歷審提
    出之有利重要證物（即95、96年間新聞報導、北檢新聞稿、
    交通部公路總局政風室95年8月14日函及證人林春福於另案
    之證詞），亦未逐項說明不予採信之具體理由，實有行政訴
    訟法第273條第1項第14款之再審事由云云。
三、本件再審之聲請，係就本院以聲請人對於原判決之上訴為不
    合法予以駁回之確定裁定，主張有行政訴訟法第273條第1項
    第1款及第14款之再審事由為據。惟查：
　㈠關於行政訴訟法第273條第1項第1款「適用法規顯有錯誤」部
    分：
　　⒈按所謂「適用法規顯有錯誤」，係指原裁定所適用之法規
      與該案應適用之現行法規相違背或與解釋有所牴觸者而言
      ，至於法律上見解之歧異，聲請人對之縱有爭執，要難謂
      為適用法規顯有錯誤，而據為聲請再審之理由。
　　⒉聲請人主張，臺北高等行政法院對於聲請人於歷審所提出
      之事證可供證明相對人以原處分追繳押標金，其請求權已
      罹於時效而消滅一節，完全未為調查，亦未說明不予採信
      之具體理由；又未說明何以憑「依99年8月6日之臺北地院
      96訴1624判決」為時效之起算點？均未依本院前一次發回
      之108判298判決意旨辦理。聲請人據以指摘原判決有理由
      不備之違背法令，乃原確定裁定竟未見及此，率以聲請人
      上訴為不合法而駁回，即屬適用法規顯有錯誤云云。
　　⒊經核，原確定裁定對於原判決之審酌，係認原判決已論斷
      「被上訴人（即相對人）在知悉上訴人（即聲請人）有上
      開犯罪行為前，實難以期待被上訴人行使追繳押標金之請
      求權，其雖為有職權調查權限之行政機關，相較於檢察官
      之司法調查權而言，仍有相當差距，更難期待被上訴人僅
      憑審酌政風室於政風狀況報告記載歷年招標案件之相關廠
      商董監事資料、得標地區分布、得標及驗收廠商代表等資
      訊，即足知悉廠商是否涉犯合意圍標之情節。上訴人執該
      政風狀況報告表主張追繳押標金之請求權時效應自95年7
      、8月間起算，或至少應自北檢96年9月27日追加起訴時起
      算等語，均難以憑採。被上訴人表示依轉得之審計處103
      年5月9日函，知悉上訴人違犯政府採購法第87條之罪，以
      斯時為可合理期待被上訴人對上訴人追繳押標金之請求權
      時效起算時點，應為可採，則104年4月23日之原處分，並
      未逾5年時效期間；退步言，縱依99年8月6日之臺北地院9
      6訴1624判決以觀，亦未逾5年時效期間」等語，上訴人之
      上訴理由「無非係就原審取捨證據、認定事實之職權行使
      」「指摘為不當，並其就原審已論駁不採者，復執陳詞為
      爭議，泛言原判決理由不備」，即原確定裁定已評價原判
      決之法律涵攝理由已經完備，未悖於本院前一次發回之10
      8判298判決意旨，聲請人所持上訴理由難謂已具體指摘原
      判決如何違背法令。縱觀此次聲請再審之意旨，仍是聲請
      人執其主觀判斷較原判決之認定為可採，而認原確定裁定
      以其上訴為不合法，為適用法律顯有錯誤，惟此顯與前揭
      所謂適用法律顯有錯誤之意義未能合致。
　㈡關於行政訴訟法第273條第1項第14款「原判決就足以影響於
    判決之重要證物漏未斟酌」部分：
　　⒈行政訴訟法第273條第1項第14款所謂「原判決就足以影響
      於判決之重要證物漏未斟酌」係指當事人在前訴訟程序已
      經提出，確定判決漏未於判決理由中斟酌，且該項證物如
      經斟酌，原判決將不致為如此之論斷者，始足當之，若縱
      經斟酌亦不足影響原判決之內容，即與本條規定之要件不
      符。
　　⒉經查，原確定裁定所評價之原判決論述：「其（按指相對
      人）雖為有職權調查權限之行政機關，相較於檢察官之司
      法調查權而言，仍有相當差距，更難期待被上訴人僅憑審
      酌政風室於政風狀況報告記載歷年招標案件之相關廠商董
      監事資料、得標地區分布、得標及驗收廠商代表等資訊，
      即足知悉廠商是否涉犯合意圍標之情節。」即認原判決已
      斟酌卷內之「政風狀況報告」，認為相對人行政機關之調
      查權不同於檢察官之偵查權，該等政風狀況報告之內容，
      尚不足以涵攝至「已可合理期待相對人得以行使追繳押標
      金之職權」之期間起算法定要件中；此一原判決之判斷經
      原確定裁定認定為證據調查認定事實之職權行使。
    ⒊聲請人指為「重要證物漏未斟酌」者之一，即相對人前政
      風室主任林春福於另案之證詞證稱「此案是我們自己發現
      後，再向上級簽報」等語（見本院106年度判字第457號案
      卷第95頁以下）。核證人林春福即當時之承辦單位主管，
      該單位作成原判決已經斟酌之「政風狀況報告」（見同卷
      第104頁以下）。依「政風狀況報告」中「資料內容」一
      欄之記載：「一、清查本處歷年招標案件，發現『上泰營
      造股份有限公司』……及『冠得營造工程有限公司』…等3家公
      司疑有以下異常關聯，研判可能為同一家公司。……」、「
      處理情形」一欄之記載：「一、……、三、有關上述異常關
      聯擬循政風系統陳報。」，即證人林春福之證詞意旨與此
      政風狀況報告所證明之事項相同，原判決既審認該政風狀
      況報告之內容，不足以涵攝於此個案中已可合理期待相對
      人行使追繳押標金之職權，此復為原確定裁定所肯認，則
      縱原確定裁定斟酌證人林春福之證詞，也難以據而指為原
      判決有理由不備之違背法令。其餘聲請人主張原確定裁定
      未審酌前述聲請人於歷審提出之有利重要證物（即95、96
      年間新聞報導、北檢新聞稿、交通部公路總局政風室95年
      8月14日函）云云，經核原確定裁定業已斟酌並指為聲請
      人對於原判決之職權行使所為之空泛指摘（見原確定裁定
      理由），並無聲請人所指之漏未斟酌之情事。
　㈢綜上，本件再審之聲請顯無再審理由，應予駁回。
四、據上論結，本件聲請為無理由。依行政訴訟法第283條、第2
     78條第2項、第104條、民事訴訟法第95條、第78條，裁定
     如主文。
中　　華　　民　　國　　111 　年　　4 　　月　　28　　日
                    最高行政法院第二庭
                        審判長法官  帥　嘉　寶　
                              法官　鄭　小　康
                              法官　林　玫　君
                              法官　洪　慕　芳
                              法官　李　玉　卿

以  上  正  本  證  明  與  原  本  無  異
中　　華　　民　　國　　111 　年　　4 　　月　　28　　日
　　　　　　　　　　　　　　　書記官　高　玉　潔